臺灣高等法院花蓮分院刑事判決
                                    110年度上訴字第112號
上  訴  人
即  被  告  謝亞梵


選任辯護人  林國泰律師
上列上訴人因違反毒品危害防制條例案件，不服臺灣花蓮地方法
院109年度訴字第243號中華民國110年10月7日第一審判決（起訴
案號：臺灣花蓮地方檢察署109年度偵字第2560號），提起上訴
，本院判決如下：
    主  文
上訴駁回。
    犯罪事實
一、謝亞梵明知愷他命（即Ketamine，俗稱Ｋ他命、愷他命，下
    稱愷他命)係毒品危害防制條例(下稱毒品條例)第2條第2項
    第3款所稱之第三級毒品，依法不得販賣，竟基於販賣第三
    級毒品愷他命牟利之各別犯意，先後為下列犯行：
(一)於民國109年4月21日凌晨3時36分許，以其所使用白色IPHON
    E智慧型行動電話(IMEI：00000000000000號，下稱本案手機
    )內載通訊軟體「MESSENGER」（下稱臉書訊息）與葉良佑聯
    繫交易愷他命。嗣於同日凌晨4時許，在○○縣○○鄉○○
    ○○○與○○○街交岔路口，販賣重量不詳之愷他命捲菸12支與葉
    良佑，葉良佑並當場交付新臺幣(下同)2,300元與謝亞梵而
    完成交易。
(二)於109年5月6日下午1時58分許起至同日下午5時18分許前，
    以本案手機內載通訊軟體「微信」(下稱微信)與黃駿勝聯繫
    交易愷他命。嗣於同日晚上9時40分許，在黃駿勝位於○○
    縣○○市○○街住處（地址詳卷，下稱黃駿勝住處)附近路
    口，販賣約1公克之愷他命與黃駿勝，黃駿勝並當場交付250
    0元與謝亞梵而完成交易。
二、案經花蓮縣警察局鳳林分局(下稱鳳林分局)報告臺灣花蓮地
    方檢察署(下稱花蓮地檢署)檢察官偵查起訴。
    理  由
壹、程序事項
一、刑事訴訟法(下稱刑訴法)第159條第1項：「被告以外之人於
    審判外之言詞或書面陳述，除法律有規定者外，不得作為證
    據。」同法第159條之2：「被告以外之人於檢察事務官、司
    法警察官或司法警察調查中所為之陳述，與審判中不符時，
    其先前之陳述具有較可信之特別情況，且為證明犯罪事實存
    否所必要者，得為證據。」本案證人葉良佑、黃駿勝(以下
    亦稱葉良佑等2人)於警詢之陳述，屬被告以外之人於審判外
    之陳述，且據辯護人否認有證據能力（本院卷第87頁）。審
    酌葉良佑、黃駿勝於原審審理時，對部分交易情節有改稱「
    忘記」之情形，與警詢所述有所不符，然因其等之警詢筆錄
    查無錄音(影)紀錄可資確認，有鳳林分局110年3月6日鳳警
    偵字第1100002197號函暨函附職務報告可參(原審卷第91頁
    至第93頁)；參以其等於偵查中證述之內容詳盡，於原審審
    理時，除就部分情節因時間經過有所模糊外，證述內容與偵
    查所述堪稱大致相合，已足為判斷上訴人即被告謝亞梵（下
    稱被告）前揭犯行之認定基礎，並無捨棄其等於警詢時之證
    述內容即無從以其他證據取代之特殊情事。從而，葉良佑、
    黃駿勝於警詢時之證述內容，既為被告以外之人於審判外之
    陳述，屬傳聞證據，又不具刑訴法第159條之2所規定之「可
    信性」及「必要性」要件，既經辯護人否定其證據能力，本
    院認為該項證述既不符合前揭傳聞例外之規定，應回歸適用
    刑訴法第159條第1項而認俱無證據能力。
二、除前述本院之認定外，本判決以下所引用之被告以外之人於
    審判外作成之供述證據，被告及辯護人均同意有證據能力(
    本院卷第87頁、第107頁至第115頁）；本院審酌上開證據資
    料製作時之情況，尚無違法不當及證明力明顯過低之瑕疵，
    亦認為以之作為證據應屬適當。其餘所依憑判斷之非供述證
    據，本院亦查無有何違反法定程序取得之情形，且各該證據
    均經本院於審判期日依法進行證據之調查、辯論，被告於訴
    訟上之防禦權，已受保障，故該等證據資料均有證據能力。
貳、得心證之理由
一、被告辯解(含上訴理由)
(一)訊據被告固坦承有如犯罪事實㈠、㈡所示時、地及聯繫方式
    ，與葉良佑、黃駿勝相約見面，惟否認有何販賣愷他命之犯
    行，辯稱：我於犯罪事實㈠與葉良佑聯繫見面，係因葉良佑
    手機保護貼膜損壞，我要幫他換貼膜，我並未跟葉良佑收錢
    。我於犯罪事實㈡與黃駿勝聯繫見面，係因黃駿勝找我換手
    機保護貼膜，但我忘記帶貼膜過去，當天只有見面聊天等語
    。
(二)辯護人則為被告辯護：購毒者供述不得作為判決認定有罪之
    唯一證據，且須購毒者前後供述一致及補強證據佐證。黃駿
    勝於偵查及原審審理證述未臻一致，已有疑義。而葉良佑與
    被告臉書訊息對話所稱「凹痕修復」、黃駿勝與被告於微信
    對話所稱「手機膜」，依社會通念均難以認定是指稱愷他命
    。葉良佑等2人均無法確認當時向被告購買之物為愷他命，
    其等於警詢時經警當場採尿送驗，也均無施用毒品之陽性反
    應。警方至葉良佑住處搜索，亦未搜得愷他命或其他施用毒
    品之證據。因此，本案僅有葉良佑等2人前後不一之證述，
    無其他補強證據，應為被告無罪諭知等語。
二、惟查：
(一)被告上開犯行，業據葉良佑、黃駿勝於偵查中及原審審理時
    證述明確且具憑信性之認定：
  ⒈葉良佑於偵查證稱：我是109年因喝酒認識被告，我們平常都
    用電話、臉書訊息聯繫。附表編號1所稱的「凹痕修復」是
    毒品代稱，因為我認識被告時，被告說他在做手機包膜，還
    有在賣愷他命，就跟我講這些代號，叫我記一下有需要跟他
    講。109年4月21日凌晨3點多，我打電話給被告，當時是想
    跟被告買愷他命，後來在當天凌晨快5點時，在我家附近○○○
    ○○與○○○街路口見面，當時被告騎乘機車跟1個戴安全帽、看
    不清男女的人來，被告停在另一個車道，獨自走過來，拿了
    12支愷他命香菸給我，我當場給他2300元。我後來有施用這
    些菸，有塑膠味，確定是愷他命等語(花蓮地檢署109年度偵
    字第2560號卷《下稱偵卷》第77頁至第78頁)；於原審審理時
    證稱：我於109年4月21日有約被告見面，附表編號1所示對
    話內容，就是在相約買愷他命的事，「凹痕修復」是要跟被
    告購買愷他命的代號，該次我用2,300元跟被告買愷他命，
    被告是將愷他命捲在香菸的方式賣給我。我有抽了幾根，我
    在偵查中說有塑膠味，應該有這件事等語，(原審卷第204頁
    至第205頁、第207頁至第208頁)。葉良佑已明確敘述其於犯
    罪事實㈠所示時、地，以2,300元向被告購買愷他命之經過
    ，前後所述堪認相符，並有附表編號1所示被告與葉良佑間
    之臉書訊息畫面翻拍照片可參(警卷第91頁至第92頁)。
  ⒉黃駿勝於偵查證稱：我與被告認識不到1年，我們是用臉書訊
    息、微信及FACE TIME聯繫。附表編號2的對話，是我於109
    年5月6日中午至下午時間，用微信找被告，「手機膜」是愷
    他命的意思，後來當天晚上9點40分左右，被告用FACE TIME
    打給我，約在我住處轉角路邊見面，被告騎車來，我給被告
    3,500元，被告給我1公克愷他命2,500元及2包咖啡包(按：
    無證據證明係屬何種管制藥品)1,000元。我後來有施用，愷
    他命是捲菸吸，有塑膠味，確定是愷他命，咖啡包喝起來會
    興奮，但我不知道內容物是什麼等語(偵卷第69頁至第70頁)
    ；於原審證稱：我於109年5月6日用微信找被告，晚上9點40
    分許，在我住處轉角路邊與被告見面，當時我打電話問被告
    能否幫我找一下愷他命，被告說要問問朋友，後來被告說拿
    到了。我於偵查所述：109年5月6日用微信找被告，「手機
    膜」是愷他命的意思，同日晚上9點40分許，在我住處跟被
    告見面，被告拿1公克愷他命2,500元及2包咖啡包1,000元給
    我，我給被告3,500元等節，是有這件事，我有拿到這些東
    西，也有給被告錢。被告給的愷他命，我吸起來有塑膠味等
    語(原審卷第190、191、193頁、第197頁至第198頁)。黃駿
    勝明確敘述其於犯罪事實㈡所示時、地，以2,500元向被告
    購買約1公克愷他命之經過，前後所述堪認相符，並有附表
    編號2所示被告與黃駿勝間之微信訊息畫面翻拍照片可參(警
    卷第85頁)。
  ⒊證人葉良佑、黃駿勝無攀誣陷害被告之動機與必要。
    ⑴被告供承：我是109年農曆過年前與葉良佑喝酒認識，從我
      們相識到109年4月21日這段期間，我們約喝過2、3次酒。
      另外，我與黃駿勝是108年年底認識，約1、2個月會見面
      喝酒1次，沒有什麼互動。我與葉良佑、黃駿勝均無債務
      糾紛，也未發生過衝突等語(本院卷第86頁)，核與葉良佑
      證稱：我跟被告不太熟等語(偵卷第78頁)，及黃駿勝稱：
      與被告無金錢或恩怨糾紛等語(偵卷第70頁)，大致相合。
      據此，自可排除葉良佑等2人出於報復而虛編情節之動機
      。
    ⑵毒品條例將毒品分為四級，且每3個月需由法務部會同衛生
      福利部組成審議委員會，定期檢討毒品之分級及品項，各
      級毒品的品項眾多，此觀毒品條例第2條第2項(含附表)、
      第3項規定自明。愷他命列為第三級毒品，施用及持有一
      定數量以下者，依毒品條例規定，固均無需強制治療或刑
      事處罰，然一般人是否皆得明白分辨各級毒品品項及相關
      處罰規定，實非無疑，故葉良佑等2人指證跟被告購買愷
      他命後施用，無異向偵查機關坦言碰觸毒品，從其等立場
      ，無疑自陷不利己之風險。從法律面來看，其等行為既屬
      不罰，也不必要為了獲邀減刑寬典而為不實陳述。從而，
      本案查無葉良佑等2人因切身利害關係，致陳述可能有虛
      偽或任意誇大其詞之動機與必要，依一般常理，葉良佑等
      2人應不致於反於事實而作出對己不利益之證述。
    ⑶再者，證人所為之供述證言，係由證人陳述其所親身經歷
      事實之內容，而證人均係於體驗事實後之一段期間，方於
      警詢或檢察官偵訊時為陳述，更於其後之一段期間，始於
      審判中接受檢、辯或被告之詰問，受限於人之記憶能力及
      言語表達能力有限，本難期證人於警詢或檢察官偵訊時，
      能鉅細無遺完全供述呈現其所經歷之事實內容，更無從期
      待其於法院審理時，能一字不漏完全轉述先前所證述之內
      容。因此，詰問規則方容許遇有「關於證人記憶不清之事
      項，為喚起其記憶所必要者」、「證人為與先前不符之陳
      述時，其先前之陳述」之情形時，即使為主詰問亦可實施
      誘導詰問（刑訴法第166條之1第3項第3款、第6款參照）
      ，以喚起證人之記憶，並為精確之言語表達。從而，經交
      互詰問後，於綜核證人歷次陳述之內容時（包括檢察官偵
      訊時之陳述、法院審理時之陳述，以及於容許警詢陳述做
      為證據時之警詢內容），自應著重於證人對於待證事實主
      要內容之先後陳述有無重大歧異，藉此以判斷其證言之證
      明力高低，不得僅因證人所供述之部分內容不確定，或於
      交互詰問過程中，就同一問題之回答有先後更正或不一致
      之處；或證人先前證述之內容，與其於交互詰問時所證述
      之內容未完全一致，即全盤否認證人證言之真實性。故證
      人之供述證言，前後雖稍有參差或互相矛盾，事實審法院
      非不可本於經驗法則，斟酌其他情形，作合理之比較，定
      其取捨(最高法院97年度台上字第1373號刑事判決要旨參
      照)。葉良佑等2人於原審作證之初，對部分交易過程，乃
      坦言時間太久，忘記了，經檢察官請求提示偵訊筆錄喚起
      其等記憶，均再次確認其等於偵查所言屬實，此觀原審審
      理筆錄自明(原審卷第189頁至第209頁)。審酌葉良佑等2
      人係於110年8月19日於原審接受詰問，相較於109年6月3
      日偵查作證日期，後者距案發時間較近，且未及思及利害
      關係，衡情記憶應較清晰，所為證述也較自然，復經其等
      於原審作證時確認偵查筆錄內容之真實性，則葉良佑等2
      人於原審就部分情節有所遺忘或與偵查所述不一，容係時
      間經過，記憶有所模糊之故，非但不能據以推認其等所述
      全盤不足採，反從其等於原審開庭的自然表現，未見誇大
      其詞或欲入被告於罪之積極性，益證其等證述向被告購買
      愷他命之經過，應非子虛。則辯護人以黃駿勝於偵查及原
      審所述不一致，即認其證詞不得作為不利被告之認定憑據
      等語，並不可採。
  ⒋基上，查無葉良佑、黃駿勝誣陷被告之動機與跡證，足證其
    等所言，確值可信。
(二)葉良佑、黃駿勝之證詞，復有下列證據可資補強：
  ⒈被告分別於犯罪事實㈠、㈡所示時、地，持本案手機，以附表
    編號1、2所示臉書訊息、微信，與葉良佑、黃駿勝相約並有
    見面等情，迭經被告於警詢、偵訊、原審及本院供承不諱（
    警卷第13頁至第23頁，偵卷第29頁至第31頁，原審卷第84頁
    至第86頁，本院卷第87頁），與葉良佑、黃駿勝於偵訊及原
    審之證述相符（偵卷第77頁至第81頁、第69頁至第73頁，原
    審卷第200頁至第209頁、第189頁至第200頁），並有附表編
    號1、2所示訊息翻拍照片可參（警卷第91頁至第92頁、第85
    頁），此部分事實堪可認定，足證被告於犯罪事實㈠、㈡所
    示時、地確與葉良佑、黃駿勝相見，且附表編號1、2所示訊
    息與相約見面有關。
  ⒉按一般合法物品之交易，買賣雙方於電話聯繫之間，固會就
    標的物、價金、交付方式等事項為約定；然有關毒品之交易
    ，誠難期待買賣雙方以同樣標準為聯繫，尤其，在現行通訊
    監察制度之下，若於通話間言明具體之標的物或以暗語代之
    ，無異自曝於被查獲之風險中。再者，關於毒品之買賣，其
    以電話聯繫者，雙方多係相識之人，其等或僅粗略表明見面
    時、地，甚或僅以電話鈴聲加上來電顯示作為提醒即足。是
    並非不得依通聯之情形及通話內容之真意，作為判斷可否採
    為買賣雙方所供述買賣情節之佐證（最高法院104年度台上
    字第1055號刑事判決參照)。又販賣毒品為重罪，販毒者為
    規避遭監聽查緝，以電話討論毒品交易之際，基於默契或共
    識，以暗語代之或僅相約見面；縱電話中未敘及交易細節，
    惟雙方亦足知悉而為交易合致，乃事理之常。此種毒品交易
    之方式，如有得以佐證購毒者所述渠等對話內容之含意即係
    交易某種類毒品，能予保障所指證事實之真實性，即已充分
    。苟經購毒者證述該通話內容係雙方交易毒品之通訊經過，
    且與事實相符，則轉譯之通訊監察譯文自非不可作為販賣毒
    品之補強證據(最高法院110年台上字第6109號刑事判決參照
    )。查，附表編號1所示臉書訊息及編號2所示微信訊息，分
    別係被告與葉良佑、黃駿勝於查獲前之審判外陳述，對話內
    容自然，並非欲為日後蒐證之打算，性質與通訊監察譯文無
    異，上開見解應得爰用於本案。準此，審酌：
    ⑴被告於警詢供稱：附表編號1所示對話，是我跟葉良佑的對
      話，該次是葉良佑的手機保護貼壞掉，叫我過去，我找不
      到他的住處，才用導航過去，後來我們有碰面，我幫他換
      好保護貼後就離開了，因為是朋友，所以沒收錢。附表編
      號2所示對話，是我與黃駿勝的對話，「橘」是我於微信
      的暱稱，該次是黃駿勝要找我換手機保護貼，但後來我們
      沒有碰到面等語(警卷第15頁、第19頁至第21頁)；於偵查
      供稱：109年4月21日葉良佑找我喝酒，及葉良佑手機保護
      貼壞掉，我幫他換，我當天是在葉良佑朋友位於○○○街那
      邊住所喝酒，喝到早上6點。109年5月6日晚上我與黃駿勝
      見面，沒做什麼事，只是聊天等語(偵卷第30頁)。經比對
      被告警詢、偵查所述，其關於犯罪事實㈠之與葉良佑見面
      原因、見面後有無喝酒，及犯罪事實㈡之有無與黃駿勝見
      面等節，前後供述迥別，辯解已啟人疑竇。
    ⑵其次，被告供稱：我是在家開工作室，專做IPHONE手機包
      膜，價格從299元至599元不等，分霧面、鋼化、防窺膜等
      類型等語(本院卷第114頁)，並提出名片1紙為據(偵卷第3
      3頁)，固可認被告有從事手機包膜業務。然而，縱為IPHO
      NE手機亦分尺寸、包膜類型、價格等，倘被告與葉良佑等
      2人係從事手機貼膜之正常交易，衡情訊息中應會坦然敘
      明手機尺寸、所需貼膜款式等細節。惟觀附表編號1、2所
      示訊息，未見被告向葉良佑等2人詢問手機大小、所需手
      機貼膜款式，已與正常交易對話有別。
    ⑶其中，附表編號1所示臉書訊息部分，被告與葉良佑約於10
      9年農曆過年認識，迄109年4月21日僅相識數月，尚非熟
      識，如上所述。被告居住○○縣○○鄉，有其個人戶籍資料可
      參(本院卷第67頁)，可知其住處距犯罪事實㈠所載見面地
      點，實有相當距離；被告於深夜專程遠赴見面地點僅為不
      熟之客戶葉良佑更換貼膜，竟完全分文未取，實反於交易
      常情。又被告與葉良佑聯繫時間為凌晨3時36分許，交易
      時間為凌晨4時許，期間，葉良佑更於凌晨3時36分許起至
      3時58分許之短暫期間內，2度傳送「凹痕修復」，非但重
      複強調「凹痕修復」之用語，並頻頻以語音通話、詢問多
      久等語催促被告，殊難想像有何急迫性需於夜半凌晨時分
      修復手機，反與購毒者急需毒品解癮、助興之情狀相合。
    ⑷另觀附表編號2所示微信訊息，黃駿勝僅稱：「找你還能怎
      樣」，被告即回：「手機膜喔」、「要晚點」，之後，黃
      駿勝再於同日下午5時、7時許，分別傳送「有嗎」、「？
      」(警卷第85頁)。被告供承與黃駿勝會相約飲酒，可知其
      2人聯繫非必為手機貼膜之事，況手機貼膜並非高耗損率
      之物，然在黃駿勝未表明前，被告竟已知悉黃駿勝訊息用
      意，實違正常交易常情，可徵「手機膜」應係其2人間別
      有用意之代號。又被告既在家從事手機包膜，倘屬正常交
      易，究有何急迫情形，致黃駿勝需頻頻詢問「有嗎」，反
      係此種重複詢問之語氣，適與葉良佑前述急切催促之情相
      合，衡情應均係購毒者急需毒品之表現。
    ⑸再者，因政府主管機關對毒品之查緝甚嚴，並廣為宣導，
      且持有、轉讓、販賣毒品均應負刑責，因此持有、施用或
      販賣毒品者，無不以私密之方法進行，其互有交易者，亦
      率多以暗語溝通，此均為眾所周知之事，前已說明。而傳
      統毒品「暗語」固常見有「軟的」(暗指海洛因)、「硬的
      」(暗指甲基安非他命)，惟因政府長年嚴查毒品，不斷破
      解通訊監察譯文中買賣毒品之對話暗語、代號；另一方面
      ，隨著毒品種類日漸多樣化，販毒者為避免犯行曝光、預
      留卸責托詞等原因，毒品「暗語」也隨之「推陳出新」，
      個案不同，只需買賣雙方對「暗語」、「代號」或其他方
      式，兩相會意、心照不宣即可，實無固定用語、模式可言
      。被告供承其在從事手機貼膜，以「凹痕修復」、「手機
      膜」為毒品暗語，乃其人生經驗所熟悉，販毒既屬重大犯
      罪，則其欲以合法掩飾非法，以規避查緝，並無違常。
    ⑹是故，縱被告確有從事手機貼膜行業，然從附表編號1、2
      所示訊息上下文義、通話時間、隨即相約見面等客觀情境
      整體觀之，「凹痕修復」、「手機膜」用語之出現，實屬
      生硬、不自然，難認係被告與葉良佑、黃駿勝從事手機貼
      膜正常交易之對話，故葉良佑等2人分別證述「凹痕修復
      」、「手機膜」為購買愷他命之暗語，應屬可信。
    ⑺因此，葉良佑等2人證稱其等與被告之間係以「凹痕修復」
      、「手機膜」作為購買愷他命之暗語，既屬可採，可見其
      等間已然形成默契，則附表編號1、2之訊息，顯具暗示被
      告將進行愷他命之交易，至於實際交易數量則待碰面後當
      場表示，揆諸前揭說明，應可推知前揭暗語僅係意在規避
      員警之監聽查緝，實則與犯罪事實㈠、㈡所示犯行具有關
      聯性，本院自得依附表編號1、2所示訊息內容之時間及其
      真正意涵，作為判斷被告本案販毒犯行之補強證據。
  ⒊被告供承：我有用愷他命捲菸來施用，警方搜索時，有查到
    愷他命殘渣袋。我是向年籍不詳、綽號「小安」的人購買愷
    他命(偵卷第29頁至第30頁)。觀之警方於被告住處搜索之扣
    押物品目錄表雖無愷他命殘渣袋之記載，然警方於搜索時確
    有發現愷他命包裝袋乙節，有扣押物品目錄表、鳳林分局10
    9年6月23日鳳警偵字第1090007502號函附之職務報告及搜索
    錄影畫面翻拍照片可參(警卷第57頁，偵卷第35頁至第41頁)
    。基此，足知被告應有取得愷他命的管道，而被告將愷他命
    捲菸施用之習性，亦與其販賣愷他命捲菸與葉良佑之行為有
    所契合，可見被告有販賣愷他命的來源及可能性。
  ⒋再觀之被告與黃駿勝於109年4月22日晚上8時06分至同日晚上
    10時21分之臉書訊息對話(警卷第77頁至第79頁)：
日期/通訊軟體 時間 訊息內容 109年4月22日/臉書訊息 晚上8時06分 黃：(語音通話17秒)  晚上9時16分 黃：欸還是我去找你拿就好了黃：好不舒服 黃：？ 黃：(傳送3次沮喪貼圖) 黃：真的很不舒服 黃：東西也還沒到喔，我真的     快死了 黃：哈哈哈 黃：我去找你啦，這樣你也不 　　用跑來，大哥 被告：等等，我在忙 黃：很久嗎？不能先幫我拿喔被告：(傳送4秒語音檔) (兩人視訊聊天) 黃：幹你每次都很會拖 被告：(視訊聊天21秒) 黃：2-4 黃：快 黃：真的快瘋了 黃：算我求你了 黃：第一次那麼不舒服  晚上10時15分 黃：要來了嗎 黃：(傳送感動落淚貼圖)  晚上10時21分 被告：（語音通話4秒) 
     此次對話雖非本案起訴事實，然從對話內容文義，與購毒
     者癮性發作產生強烈不適感，急需毒品解癮之迫切情狀吻
     合，對話時間與本案犯罪事實相近，亦得佐證被告應有從
     事販賣成癮性藥物。
(三)被告及辯護人以前揭情詞置辯，經查：
  ⒈毒品價格不菲，持有毒品時間越長，遭緝獲風險也隨之攀升
    ，故不論販毒者或施用毒品者，或受限於經濟能力或規避查
    緝，並非必然於家中囤積毒品或持有販賣、施用毒品相關之
    物品；販毒者可能係接獲購毒者購買毒品之通知時，始向其
    他毒品上游或中、大盤毒梟接洽購買毒品後直接轉售予其下
    游之購毒者，此核與毒品交易之常情無違。而施用毒品者更
    是常見毒癮發作或需毒助興時方購買微量毒品施用。準此，
    縱警方於被告住處未查獲與販毒有關之物品，於葉良佑住處
    亦未查獲愷他命，仍難認葉良佑所述不實，或謂被告並未涉
    及販賣毒品之犯行。尤其：①司法警察搜索葉良佑時間為109
    年6月3日，有搜索票、花蓮縣警察局鳳林分局搜索筆錄、扣
    押物品目錄及無應扣押之物證明書（警卷第61頁至第71頁）
    可稽，審酌109年6月3日距犯罪事實一、㈠已相隔1月餘、被
    告販賣予證人葉良佑的數量及上開所述諸情，毒品應已施用
    完畢無存，故於葉良佑處在109年6月3日縱未扣得愷他命，
    實無法援此反推認被告於犯罪事實一、㈠所述時間未販賣愷
    他命予證人葉良佑。②至於證人黃駿勝部分，就本案來說，
    司法警察（官）並未對他實施搜索、扣押（警卷第25頁至第
    31頁），自更無從憑此推翻犯罪事實二、㈡所載犯行。③其次
    ，109年6月2日在被告住處固也沒有扣得愷他命，有花蓮縣
    警察局鳳林分局搜索暨扣押筆錄、扣押物品目錄及收據可佐
    （警卷第51頁至第59頁），但同樣審酌搜索、扣押時間與犯
    罪事實一、㈠、㈡的時間間隔性，及被告本身前亦有施用愷他
    命之情（偵卷第29頁至31頁），故於被告住處縱未扣得愷他
    命，亦無法因此削弱葉良佑、黃駿勝2人供述及其他補強證
    據的信用性及證據價值。是以，辯護人上開所辯：本件在被
    告住處未查得毒品或販賣毒品之相關物品，在葉良佑住處亦
    未查扣愷他命，足見被告未販賣毒品云云，要屬無理由。
  ⒉本件毒品交易時間為109年4月21日、109年5月6日，但葉良佑
    、黃駿勝係到案後同於109年6月3日採驗尿液，有鳳林分局1
    10年3月18日鳳警偵字第1100003261號函附之慈濟大學濫用
    藥物檢驗中心檢驗總表、偵辦毒品案件涉嫌人尿液檢體採集
    送驗記錄表可參（原審卷第95頁至第113頁），縱然依上開
    鑑定書所示葉良佑等2人之尿液檢驗結果無愷他命陽性反應
    ，但與本案交易時間相隔(近)月餘，自不足以憑該等尿液檢
    驗結果推翻前開被告販賣愷他命之事證。又愷他命點燃時有
    明顯塑膠味，為本院審理毒品案件時職務上所知悉；葉良佑
    等2人一致證稱本案向被告買的確定是愷他命，因為吸起來
    有塑膠味(偵卷第70、78頁)；參以毒品價格高昂，購毒時或
    解毒癮、或即時助興等原因，俱有相當急切性，倘斥資、費
    時購入之物非急需之毒品，極易引爆糾紛，實乃周知；本案
    葉良佑、黃駿勝向被告購買之金額各達2千多元，並非微不
    足道，若其等向被告所買之物非愷他命，衡情事後應會與被
    告爭論，要無就此罷休之理；然從葉良佑等2人歷次證述內
    容，並未發現其等與被告因此存有嫌隙之情，益證被告本案
    販賣之物應為愷他命無疑。則被告及辯護人辯以：葉良佑、
    黃駿勝驗尿無愷他命陽性反應，無法證明被告所賣之物為愷
    他命等語，並不足採。
  ⒊按證人之陳述有部分前後不符，或相互間有所歧異時，究竟
    何者為可採，法院應本其自由心證，依據經驗法則及論理法
    則，參酌其他補強證據予以綜合判斷，且應就證人之觀察力
    、記憶力及陳述力綜合審酌，以判斷其陳述之真偽，非謂一
    有不符或矛盾，即認其全部均為不可採信（最高法院106年
    台上字第586號、105年度台上字第3240號刑事判決意旨參照
    ）。又按依一般經驗法則，證人就同一事實反覆接受不同司
    法人員之訊問，在各次訊問時，是否均能作精確之陳述，與
    其個人所具備記憶及描述事物之能力有關，甚至與訊問者訊
    問之方式、態度、著重之重點、理解整理能力及證人應訊當
    時之情緒亦有關聯，而在筆錄之記載上呈現若干差異，實屬
    無可避免，但證人對於基本事實之陳述並無實質歧異，復有
    其他證據足以補強其真實性，自仍得採為認定事實之基礎（
    最高法院92年度台上字第5022號刑事判決意旨參照），蓋因
    人類對於事物之觀察、認知及記憶，有其能力上之侷限性，
    絕無可能如攝影機或照相機般對於客觀上所發生或經歷之過
    程完整捕捉且具有再現性。且衡情一般人對於過往事物之記
    憶，猶不免因時間等因素，而漸趨模糊甚至與其他經驗發生
    混淆，本難期證人對於事實經過及現場情境完整掌握，對於
    事實經過之枝節末微，因個人觀察遺漏或記憶模糊，難免造
    成供述略見不一。因葉良佑、黃駿勝關於其等確分別於犯罪
    事實㈠、㈡所載時、地向被告購買愷他命等基本事實之證述
    ，在偵審中尚屬一致，業經本院詳論如前，且就其等說法不
    一之原因亦已說明如上，則辯護人以葉良佑等2人部分不一
    致證述之處而全盤否定證人證詞之可信度，亦非足取。
三、又販賣毒品係違法行為，非可公然為之，亦無公定價格，且
    容易分裝、增減份量，而買賣之價格，可能隨時依交易雙方
    關係之深淺、購毒者之資力、需求量及對行情之認知、毒品
    來源是否充裕、查緝是否嚴謹、風險大小等情形，而異其標
    準，非可一概而論，從而販賣之利得，除販賣之價量俱臻明
    確外，委難查得實情，然販賣者從價差或量差中牟利之方式
    雖異，其意圖營利之販賣行為則無二致。販賣者辯稱無營利
    意圖，致無法查得其販賣毒品之實際利得若干，然毒品量微
    價高，取得不易，政府懸為厲禁，凡販賣毒品者，茍無利益
    可圖，應無甘冒危險，而平價供應他人施用之理，因此其取
    得毒品之價格必較出售之價格低廉，或以同一價格售賣而減
    少毒品之份量，而從中賺取差價牟利無疑（最高法院103年
    度台上字第3862號、103年度台上字第2764號刑事判決參照
    ）。本案被告均有與葉良佑、黃駿勝約定對價並收取現金，
    此與無償提供他人施用之情形明顯有別；且其與葉良佑等2
    人並無任何特殊情誼關係，被告實無須以成本價格分別提供
    愷他命予上開購毒者，而自行承擔為警查獲及遭受判處重刑
    之風險，衡諸常情，被告若非有利可圖，當無平白費時費力
    交付愷他命予葉良佑等2人之理。準此以言，被告就犯罪事
    實㈠、㈡所示各次販賣愷他命之犯行，主觀上均有營利意圖
    ，應堪認定。
四、綜上所陳，葉良佑、黃駿勝證述向被告購買愷他命之情節具
    體明確，前後無明顯矛盾之處，且查無攀誣構陷被告之動機
    與必要，證詞具相當憑信性。佐以被告自承相約見面及具有
    毒品來源之供述，附表編號1、2所示訊息，對話時間及「凹
    痕修復」、「手機膜」用語突兀出現之不自然性，顯非常規
    之正當交易活動，及黃駿勝先前疑因性癮發作急找被告之對
    話等證據，堪認被告確有上開販賣愷他命予葉良佑、黃駿勝
    之犯行，彰彰甚明。被告及辯護人前揭所辯各節，均有未洽
    ，顯不足採。本案事證已臻明確，被告上開販賣第三級毒品
    愷他命犯行洵堪認定，應予依法論科。
參、法律適用
一、所犯法條
(一)按行為後法律有變更者，適用行為時之法律。但行為後之法
    律有利於行為人者，適用最有利於行為人之法律，刑法第2
    條第1項定有明文。此一規定係規範行為後法律變更所生新
    舊法律比較適用之準據法。而比較時應就罪刑有關之共犯、
    未遂犯、想像競合犯、牽連犯、連續犯、結合犯，以及累犯
    加重、自首減輕暨其他法定加減原因（如身分加減）與加減
    例等一切情形，綜其全部罪刑之結果而為比較(最高法院96
    年度台上字第7542號刑事判決參照)。本案被告行為後，毒
    品條例第4條第3項、第11條第5項、第17條第2項規定業於10
    9年1月15日修正，於109年7月15日施行，茲比較如下：
  ⒈修正前毒品條例第4條第3項原規定：「製造、運輸、販賣第
    三級毒品者，處七年以上有期徒刑，得併科新臺幣七百萬元
    以下罰金。」，修正後則規定：「製造、運輸、販賣第三級
    毒品者，處七年以上有期徒刑，得併科新臺幣一千萬元以下
    罰金。」，是修正後之規定提高得併科之罰金，自以修正前
    規定較有利於被告。
  ⒉毒品條例第11條第5項原規定：「持有第三級毒品純質淨重二
    十公克以上者，處三年以下有期徒刑，得併科新臺幣三十萬
    元以下罰金。」，修正後則規定：「持有第三級毒品純質淨
    重五公克以上者，處二年以下有期徒刑，得併科新臺幣二十
    萬元以下罰金。」，是修正後之持有愷他命數量處罰門檻降
    低，當以修正前規定較有利於被告。
  ⒊修正前毒品條例第17條第2項規定「犯第4條至第8條之罪於偵
    查及審判中均自白者，減輕其刑」，修正後則規定「犯第4
    條至第8條之罪於偵查及歷次審判中均自白者，減輕其刑」
    ，修正後就被告自白犯罪減輕其刑之適用，變更為「於偵查
    及歷次審判中均自白」，要件更為嚴苛，當以修正前毒品條
    例第17條第2項規定較有利於被告。
  ⒋綜合比較之結果，以被告行為時之修正前毒品條例規定，較
    為有利被告，本案自應一體適用修正前毒品條例第4條第3項
    、第11條第5項、第17條第2項之規定。
(二)按愷他命（Ketamine）係毒品條例第2條第2項第3款列管之
    第三級毒品。而被告販賣愷他命與葉良佑、黃駿勝之數量分
    別為愷他命捲菸12支、1公克，業經認定如前。是核被告所
    為，均係犯修正前毒品條例第4條第3項之販賣第三級毒品罪
    。被告本案所販賣第三級毒品數量，均無證據證明已達純質
    淨重20公克以上，依修正前毒品條例第11條第5項規定，並
    不構成犯罪，自無持有為販賣行為吸收之問題，附此敘明。
    被告於犯罪事實㈠、㈡所為販賣第三級毒品行為，犯意各別
    ，行為互殊，應予分論併罰。
二、本件未依刑法第59條酌減其刑之理由
(一)按是否適用刑法第59條規定酌減其刑，乃屬法院得依職權自
    由裁量之事項，原審雖未適用該項規定酌減其刑，除其裁量
    權之行使，明顯違反比例原則外，不得任意指為違法(最高
    法院93年度台上字第1159號、76年度台上字第73號刑事判決
    要旨參照)。而刑法第59條所謂「犯罪之情狀」，與同法第5
    7條規定科刑時應審酌之一切情狀，並非有截然不同之領域
    ，於裁判上酌減其刑時，仍得就包括同法第57條所列舉事項
    之犯罪一切情狀，依其程度予以全盤考量，審酌其犯罪有無
    特殊之原因與環境，在客觀上足以引起一般同情，以及宣告
    法定（或依法減輕後）最低刑度，是否猶嫌過重等可憫恕之
    事由，以為判斷（最高法院107年度台上字第4016號、106年
    度台上字第263號刑事判決意旨參照）。另觀刑法第59條於9
    4年2月2日修正時，將原條文「犯罪之情狀可憫恕者，得酌
    量減輕其刑。」修正為「犯罪之情狀顯可憫恕，認科以最低
    度刑仍嫌過重者，得酌量減輕其刑。」於立法理由復說明：
    「現行第59條在實務上多從寬適用。為防止酌減其刑之濫用
    ，自應嚴定其適用之條件，以免法定刑形同虛設，破壞罪刑
    法定之原則。…惟其審認究係出於審判者主觀之判斷，為使
    其主觀判斷具有客觀妥當性，宜以『可憫恕之情狀較為明顯』
    為條件，故特加一『顯』字，用期公允。」可知此項酌減之規
    定，係推翻立法者之立法形成，就法定最低度刑再予減輕，
    為司法之特權，適用上自應謹慎從嚴，未可為常態，以免法
    定刑形同虛設，是其所具之特殊事由，應使一般人一望即知
    顯有可憫恕之處，非可恣意為之自明。
(二)本院審酌：
  ⒈販賣毒品無非在於使人吸食，其吸食者愈眾，則獲利愈豐，
    因是呼朋引類，源源接濟，以誘人上癮為能事。萃全國有用
    之國民，日沈湎於鴆毒之鄉而不悔，其戕害國計民生，已堪
    髮指；更且流毒所及，國民精神日衰，身體日弱，欲以鳩形
    鵠面之徒，為執銳披堅之旅，殊不可得，是其非一身一家之
    害，直社會、國家之鉅蠹，自不得不嚴其於法，易言之，販
    賣行為乃毒品禍害之源，其源不斷，則流毒所及，非僅多數
    人之生命、身體受其侵害，并社會、國家之法益亦不能免，
    為害之鉅，當非個人一己之生命、身體法益所可比擬，更具
    有暴利之特質（司法院大法官會議釋字第476號解釋文及解
    釋理由書參照），故販賣毒品行為實已嚴重危害社會治安。
  ⒉本案被告於不到2月間，接連販賣毒品2次，對於社會所生危
    害難認輕微。其犯後仍否認犯罪，飾詞狡展，態度難認良好
    ，未見自省，遵法意識薄弱，法敵對意識甚堅。而販賣第三
    級毒品為最低法定刑7年以上之罪，固屬重罪，然此為立法
    者因應國情民意所需，嚴禁販毒之意志表現，刑度亦未達剝
    奪被告悔過更生之機會，屬立法裁量範疇，基於權力分立，
    應予尊重。是以，本件雖無其他減刑事由可資適用，然因犯
    罪情狀查無特殊情形，亦無宣告最低法定刑猶嫌過重之情，
    顯不足引起一般人的憐憫同情，因此，爰不依刑法第59條規
    定，酌量減輕其刑。
肆、維持原判決及駁回上訴之理由
一、原審以事證明確，論以被告違反修正前毒品條例第4條第3項
    販賣第三級毒品罪，共2次，均各判處有期徒刑7年6月，定
    應執行有期徒刑7年10月，並沒收各次犯罪所得及扣案之本
    案手機(含SIM卡)。核其認事用法及沒收並無違誤，宣告刑
    及應執行刑均落於低度刑數值區間，堪稱妥適，無顯然違反
    比例原則或罪刑相當原則之情。
二、被告於本案所為如何該當於販賣第三級毒品罪之構成要件，
    及其上開所辯各節如何不足為採，均經本院逐一論述指駁如
    前，茲不贅述。而葉良佑、黃駿勝證述被告於前揭時、地販
    賣第三級毒品之主要事實，前後尚屬相符而無瑕疵，縱使其
    等就部分問題之應答內容偶有出入，然此應係距離案發時隔
    已久而漸趨淡忘所致，仍不得率謂其等之說詞盡皆虛妄，致
    使知過坦承者難辭重典，飾詞否認者得以僥倖，而失事理之
    平。尤其，依據附表編號1、2所示對話內容，對話雙方已提
    及毒品暗語，被告亦自承有相約見面、有取得愷他命管道等
    情，自可用以佐證被告前揭販賣第三級毒品犯行，而非如被
    告上訴意旨所稱不足作為葉良佑等2人上開證述之補強證據
    。被告置原判決明白之論斷於不顧，徒以前揭情詞否認犯罪
    並提起上訴，尚非允洽，不足為採。從而，被告仍執前詞指
    摘原審認事採證有所違誤，並據以提起本件上訴，為無理由
    ，其上訴應予駁回。
據上論結，應依刑事訴訟法第368條，判決如主文。
本案經檢察官陳宗賢提起公訴，檢察官施慶堂到庭執行職務。
中　　華　　民　　國　　111 　年　　2 　　月　　17　　日
                  刑事庭審判長法  官  林信旭
                              法  官  顏維助
                              法  官  廖曉萍
以上正本證明與原本無異。
如不服本判決，應於收受送達後20日內向本院提出上訴書狀，其
未敘述理由者，並得於提起上訴狀後20日內向本院補提理由書（
均須按他造當事人之人數附繕本）「切勿逕送上級法院」。
因疫情而遲誤不變期間，得向法院聲請回復原狀。
中　　華　　民　　國　　111 　年　　2 　　月　　17　　日
                              書記官  廖子絜

  附表：(「葉：」為證人葉良佑，「黃：」為證人黃駿勝)
編號 日期/通訊軟體(卷證出處) 時間 訊息內容 1 109年4月21日 /臉書訊息 (警卷第91頁至第92頁) 3時36分 被告：(語音通話2分鐘、15         秒) 葉：凹痕修復、導航過來   3時58分 葉：（撥打語音通話) 葉：(大拇指圖示） 被告：（大拇指圖示） 被告：要到了 葉：多久 被告：剛一直在查 葉：凹痕修復 被告：有導航了、五分鐘到   4時17分 被告與葉良佑彼此互撥打視訊聊天26秒、40秒 2 109年5月6日 /微信 (警卷第85頁) 下午2時04分 黃：還沒回來哦 被告：怎了 黃：找你還能怎樣 被告：手機膜喔 黃：對阿 被告：要晚點 黃：好 被告：(傳送「比讚」圖形)   下午5時18分 黃：有嗎   下午7時40分 黃：？ 
附錄本案論罪科刑法條全文：
修正前毒品危害防制條例第4條
製造、運輸、販賣第一級毒品者，處死刑或無期徒刑；處無期徒
刑者，得併科新臺幣二千萬元以下罰金。
製造、運輸、販賣第二級毒品者，處無期徒刑或七年以上有期徒
刑，得併科新臺幣一千萬元以下罰金。
製造、運輸、販賣第三級毒品者，處七年以上有期徒刑，得併科
新臺幣七百萬元以下罰金。
製造、運輸、販賣第四級毒品者，處五年以上十二年以下有期徒
刑，得併科新臺幣三百萬元以下罰金。
製造、運輸、販賣專供製造或施用毒品之器具者，處一年以上七
年以下有期徒刑，得併科新臺幣一百萬元以下罰金。
前五項之未遂犯罰之。